【裁判字號】    91,訴,435
【裁判日期】    920609
【裁判案由】    給付工程款
【裁判全文】
臺灣基隆地方法院民事判決                          九十一年度訴字第四三五號
    原      告    甲  ○
    訴訟代理人    乙○○
    被      告    丙○○
    訴訟代理人    廖信憲律師
    複  代理人    丁○○      .
右當事人間請求給付工程款事件，本院判決如左：
    主    文
被告應給付原告新臺幣伍拾陸萬陸仟陸佰拾捌元，及自民國九十一年三月六日起至
清償日止，按週年利率百分之五計算之利息。
原告其餘之訴駁回。
訴訟費用由被告負擔三十二分之三十一，餘由原告負擔。
    事    實
甲、原告方面：
一、聲明：求為判決被告應給付原告新臺幣（下同）五十八萬四千七百六十八元，及
    自民國九十一年三月六日起至清償日止，按週年利率百分之五計算之利息。
二、陳述：
  (一)被告向訴外人鑫承營造股份有限公司（以下簡稱鑫承公司）承攬臺北縣金山鄉重
    和村三和國小上方整治工程（以下簡稱系爭工程），於九十年五月間將直接工程
    中除河道石籠護岸及石籠固床工以外之項目，以四百萬元委由原告施作。嗣經臺
    北縣政府驗收結算後，部分工程有增減金額，由原告施作之直接工程第一至十五
    項及第十八項總工程款為三百八十二萬一千三百四十二元（元以下四捨五入，以
    下同），另被告應給付原告挖土機費用一萬二千元，扣除原告已領取之工程款三
    百零六萬零四百三十二元、暫扣保固金十一萬四千七百七十元及應返還被告代付
    雜項費用六千四百四十元、代付工料款六萬六千九百三十二元，被告尚積欠原告
    工程款五十八萬四千七百六十八元，屢次催討，且曾於九十一年二月七日寄發存
    證信函請求，被告均不置理，為此起訴請求被告如數給付及加計自九十一年三月
    六日起算之法定遲延利息。
  (二)被告預估系爭工程包括直接與間接工程之總工程款為六百二十四萬元，原告承作
    之直接工程部分占總工程款百分之六十四點一，故兩造約定以百分之六十四為給
    付工程款之計算基準，被告抗辯原告須負擔工程告示牌製作費部分，原告不爭執
    ，但應僅負擔百分之六十四。另原告以四百萬元價格承攬施作之項目僅限於直程
    工程部分，間接工程部分之工程款占總工程款百分之十五點三，由臺北縣政府及
    包商專款支付，故工程營造保險費、營造工程第三責任意外險及雇主責任意外險
    、勞工安全衛生管理費、支付補貼鑫承公司之稅捐等項目，均應由被告負擔，且
    上開項目業經臺北縣政府撥款支付，況直接工程部分之河道石籠護岸及石籠固床
    工二項係由被告施作，被告已獲有工程利潤，而系爭工程施工現場之維護、工程
    雜務皆由原告獨自負擔，被告坐享其利，故間接工程中之包商工地管理利潤及工
    程雜項項目費用雖由原告施工，工程款卻全數由被告收取，被告自不應再請求原
    告按百分之六十四之比例負擔工程營造保險費、營造工程第三責任意外險及雇主
    責任意外險、勞工安全衛生管理費、稅捐等費用。
  (三)又施工便道係專為被告施作河道石籠護岸及石籠固床工使用，與原告施作之工程
    項目無關，且被告未實際補償施工便道之土地所有權人，縱使土地所有權人要求
    補償金，應由臺北縣政府處理，包商不得與土地所有權人私下協議，況被告與土
    地所有權人之協議並未知會原告，事後亦未經原告同意，被告主張自原告所請求
    之金額中扣抵借用土地之損害賠償三十萬元，顯屬無據。
三、證據：提出存證信函、掛號郵件執據、結算明細表、估價單、工程受款明細表各
    一件、統一發票十一紙、華南商業銀行全行通收存款憑條副根一紙、支票九紙（
    以上均為影本）、照片二幀，並聲請訊問證人朱錦陽。
乙、被告方面：
一、聲明：求為判決駁回原告之訴。
二、陳述：
  (一)系爭工程係由訴外人鑫承公司向臺北縣政府得標承包，再由鑫承公司交由被告負
    責施作，議定工程總價為六百二十四萬元，由原告承作部分之議定價額為四百萬
    元，足見原告承作系爭工程之百分比達百分之六十四，則原告對於系爭工程中應
    以一體計支之施作費用成本支出項目，自應依上開比例百分之六十四分擔，此由
    原告所提結算明細表載明原告應依其承作比例百分之六十四分擔系爭工程中一體
    計算之保固金支出項目即明。從而，被告為系爭工程所代墊支出之工程營造保險
    費、營造工程第三責任意外險及雇主責任意外險、勞工安全衛生管理費、支付補
    貼鑫承公司之稅捐等一體計支之工程施作費用成本，原告應依承作比例百分之六
    十四分擔，其金額如下：
    (1)工程營造保險費、營造工程第三責任意外險及雇主責任意外險：結算金額為九
    萬七千七百七十一元，原告應分擔六萬二千五百七十三元。
    (2)勞工安全衛生管理費：結算金額為二萬零二百三十一元，原告應分擔一萬二千
    九百四十七元。
    (3)支付補貼鑫承公司之稅捐：被告固經由鑫承公司而施作系爭工程，但與臺北縣
    政府接洽等相關管理工作仍應由鑫承公司協調處理，故約定應補貼支付鑫承公司
    管理費，其金額依間接工程中之稅捐項目計算，結算金額為二十八萬四千三百六
    十四元，原告應分擔十八萬一千九百九十三元。
  (二)又系爭工程直接工程中之工程告示牌項目，係屬原告承作範圍，其製作費用先由
    被告支付八千二百元，然結算時係以六千一百二十九元八角八分計算，原告至少
    應償還被告六千一百三十元。另原告就應返還被告代付工料款部分中之大石載運
    費四萬一千六百元計算錯誤，被告實際代墊之費用應係五萬三千二百元，則原告
    此部分少算扣抵金額一萬一千六百元。至於原告主張被告應給付挖土機費一萬二
    千元部分，顯係在原告主張之結算工程款三百八十二萬一千三百四十二元又七分
    之外，應不能重複額外加入計算。
  (三)被告負責施作之河道石籠護岸、石籠固床工，其施工區域位於系爭工程野溪下游
    內河道兩岸，其餘該野溪整治工作，諸如施工便道、工程告示牌、機械挖方及填
    方、新設原有河道護岸、新設混凝土固床工等等相關工作項目，均由原告負責施
    作，其施工區域及於該野溪上、下游全線，而系爭工程所需之施工便道，係為配
    合原告負責承作之野溪上、下游全線相關整治工作所需，且列為直接工程工作項
    目之一，並屬於原告負責承作範圍。惟為求工程順利施工，由被告出具保證書向
    工區附近土地所有權人郭昭彰等人借用土地以供原告作為施工便道使用，並承諾
    違約賠償責任三十萬元，此為原告所明知並同意借用土地供其作為施工便道使用
    ，則於系爭工程野溪整治工作完成後，自應負責除去並依保證書之協議內容從事
    整地工作，原告迄今尚未完全履行上開義務，對於土地所有權人構成違約而應負
    三十萬元賠償責任，自應由原告負責承擔，被告並得自原告所得請求之金額中扣
    抵。
三、證據：提出第一、二、三期工程款結算明細、臺北縣政府結算明細表、工程契約
    書、地籍圖謄本、免用統一發票收據、保險費收據副本、保證書影本各一件。
    理    由
一、原告原請求被告給付八十八萬四千七百六十八元及自九十一年二月二十日起至清
    償日止，按週年利率百分之五計算之利息，於支付命令送達後，減縮為請求五十
    八萬四千七百六十八元，及自九十一年三月六日起至清償日止，按上開利率計算
    之利息，依民事訴訟法第二百五十五條第一項第三款規定，並無不合，先予敘明
    。
二、原告主張：原告於九十年五月間承攬被告向訴外人鑫承公司承攬之臺北縣政府所
    發包金山鄉重和村三和國小上方整治工程中直接工程第一至第十五項及第十八項
    ，約定工程總價四百萬元，已依約完工，經臺北縣政府驗收結算結果，系爭工程
    於增減部分金額後，原告施工部分之工程款為三百八十二萬一千三百四十二元，
    另被告應給付原告挖土機費用一萬二千元，扣除原告已領取之工程款三百零六萬
    零四百三十二元、暫扣保固金十一萬四千七百七十元及應返還被告代付雜項費用
    六千四百四十元、代付工料款六萬六千九百三十二元，被告尚積欠原告工程款五
    十八萬四千七百六十八元，請求判命被告如數給付及加計自九十一年三月六日起
    算之法定遲延利息。
三、被告則以：系爭工程議定總價為六百二十四萬元，由原告承作部分之議定價額為
    四百萬元，足見原告承作系爭工程之百分比達百分之六十四，則原告對於系爭工
    程中應以一體計支之施作費用成本支出項目，自應依上開比例百分之六十四分擔
    ，故原告應分擔工程營造保險費、營造工程第三責任意外險及雇主責任意外險六
    萬二千五百七十三元、勞工安全衛生管理費一萬二千九百四十七元、支付補貼鑫
    承公司之稅捐十八萬一千九百九十三元，並應償還被告代為墊支之工程告示牌製
    作費用六千一百三十元，及扣抵應賠償借用土地供作施工便道之違約金三十萬元
    ，另被告為原告實際代墊之大石載運費用應係五萬三千二百元，原告少算扣抵金
    額一萬一千六百元，至於挖土機費一萬二千元係在原告主張之結算工程款三百八
    十二萬一千三百四十二元又七分之外，不能重複額外加入計算，原告所得請求給
    付之工程款，於扣除上開款項後，已無餘額可供原告請求等語，作為抗辯。
四、查原告於九十年五月間承攬被告向訴外人鑫承公司承攬之臺北縣政府所發包系爭
    工程中直接工程第一至第十五項及第十八項，約定工程總價四百萬元，已依約完
    工，經臺北縣政府驗收結算結果，系爭工程於增減部分金額後，原告施工部分之
    工程款為三百八十二萬一千三百四十二元，原告已領取工程款三百零六萬零四百
    三十二元及暫扣保固金十一萬四千七百七十元，並應返還被告代付雜項費用六千
    四百四十元等事實，業據原告提出結算明細表、估價單、工程受款明細表各一件
    、統一發票十一紙、華南商業銀行全行通收存款憑條副根一紙、支票九紙（以上
    均為影本）為證，並為被告所不爭執，此部分應堪信為真實。
五、原告主張被告尚積欠工程款五十八萬四千七百六十八元，被告未予爭執，然辯稱
    原告就挖土機及被告代墊大石載運費用計算錯誤，且原告應依百分之六十四比例
    分擔系爭工程中以一體計支之施作費用成本，並應負擔賠償施工便道借用土地違
    約金三十萬元云云。按當事人主張有利於己之事實，就其事實有舉證之責任，民
    事訴訟法第二百七十七條前段定有明文。經查：
  (一)原告主張被告應給付挖土機費用一萬二千元，另其應返還被告代付工料款六萬六
    千九百三十二元，其中大石載運費為四萬一千六百元，被告否認積欠原告挖土機
    費用一萬二千元，並抗辯其實際代墊大石載運費為五萬三千二百元，然為原告所
    否認，原告就被告積欠挖土機費用一萬二千元，被告就大石載運費實際金額為五
    萬三千二百元，均未舉證以實其說，自不足採，則原告應返還被告代付工料款金
    額為六萬六千九百三十二元，所得向被告請求之金額僅為系爭工程款給付不足部
    分，堪以認定。
  (二)被告抗辯依原告所提結算明細表之記載，原告應依其承作比例百分之六十四分擔
    系爭工程中一體計算之保固金支出項目，故原告亦應依上開比例分擔間程工程費
    中之工程營造保險費、營造工程第三責任意外險及雇主責任意外險六萬二千五百
    七十三元、勞工安全衛生管理費一萬二千九百四十七元、支付補貼鑫承公司之稅
    捐十八萬一千九百九十三元，然為原告所否認，主張其僅向被告承攬直接工程中
    之第一至第十五項及第十八項，間接工程費應由被告負擔。查系爭工程之得標廠
    商鑫承公司於承包時預估包含直接工程及間接工程之工程總價為六百二十四萬元
    ，其中原告所施作之直接工程中第一至第十五項及第十八項金額為四百二十二萬
    六千八百六十元，被告所施作之直接工程中第十六、十七項金額為一百零五萬八
    千零二十九元，間接工程費則為九十五萬五千一百十一元等情，業據被告提出工
    程契約書所附包商估價單及臺北縣政府結算明細表影本各一件在卷可稽，原告以
    四百萬元承作直接工程中第一至第十五項及第十八項，占工程總價百分之六十四
    點一，則由鑫承公司就原告負責之直接工程部分依百分之六十四之比例暫扣保固
    金，事實當然，核與原告就兩造間之承攬關係是否應負擔間接工程費無涉，且暫
    扣保固金係為擔保系爭工程之品質，於保固期限屆滿後即應發還承包商，非屬於
    系爭工程中一體計價之支出項目，此由工程契約書所附包商估價單及臺北縣政府
    結算明細表均未計算保固金即明，尚難僅憑保固金之暫扣方式，即認原告應依百
    分之六十四比例分擔間接工程費，況原告以四百萬元承作，已較訴外人鑫承公司
    估計之金額減少二十二萬六千八百六十元，原告是否願意再依百分之六十四比例
    分擔間接工程費，顯有疑問，被告復未舉出其他積極證據以實其說，此部分之辯
    解，殊不足採。
  (三)另被告抗辯原告負責承作範圍所需使用之施工便道，由被告出具保證書向土地所
    有權人郭昭彰等人借用土地，並承諾違約賠償責任三十萬元，此為原告所明知及
    同意，原告未依保證書之內容恢復土地原狀，對於土地所有權人違約應負之三十
    萬元違約金，應由原告負責賠償云云，此為原告所否認，主張事前不知悉該保證
    書之內容，事後亦未予同意等語。經核該保證書係由被告於九十年四月二十五日
    所出具，其內容為：「本人無償借用郭先生坐落台北縣金山鄉六股林口‧‧‧土
    地，傾倒整治六股無名溪廢土，經雙方約定，本人應遵守下列各事項：‧‧‧。
    (三)堤防完成後，堤旁及沖毀部份應填滿泥土，並以梯形方式鏟平與舊有田地等高
    ，不可將土石堆積成小山丘（不包含施工中）。‧‧‧(五)本人如違約，願付參拾
    萬元做為賠償。‧‧‧。」等情，足見被告借用上開土地係供作傾倒廢土，自難
    認係供原告負責承作之施工便道使用，且係對於被告應遵守事項及違約應負賠償
    責任所為之約定，並非原告應負之義務，被告復自承尚未賠償土地所有權人三十
    萬元（見本院九十二年五月二十六日言詞辯論筆錄），則被告以原告違反上開保
    證書約定而應負賠償責任，顯屬無據。
  (四)至被告抗辯系爭工程直接工程中之工程告示牌項目，係屬原告承作範圍，其製作
    費用先由被告支付八千二百元，然結算時係以六千一百二十九元八角八分計算，
    原告至少應償還被告六千一百三十元等情，業據被告提出免用統一發票收據影本
    一件為證，並有臺北縣政府結算明細足憑，原告對被告先支付工程告示牌費用不
    予爭執，但主張其僅應依百分之六十四比例負擔云云。然工程告示牌既為原告負
    責承作之項目，原告自應負擔全部費用，其主張負擔其中百分之六十四，洵無足
    採。
六、依上所陳，原告承攬系爭工程直接工程中第一至第十五項及第十八項之工程款為
    三百八十二萬一千三百四十二元，扣除原告已領取之工程款三百零六萬零四百三
    十二元、暫扣保固金十一萬四千七百七十元、應返還被告代付雜項費用六千四百
    四十元、代付工料款六萬六千九百三十二元、工程告示牌六千一百三十元，原告
    所得請求之工程款為五十六萬六千六百三十八元。
七、末按遲延之債務，以支付金錢為標的者，債權人得請求依法定利率計算之遲延利
    息；對於利息，無須支付遲延利息；應付利息之債務，其利率未經約定，亦無法
    律可據者，週年利率為百分之五；給付無確定期限者，債務人於債權人得請求給
    付時，經其催告而未為給付，自受催告時起，負遲延責任，民法第二百三十三條
    第一項前段、第二項、第二百零三條、第二百二十九條第二項分別定有明文。原
    告於九十一年二月七日以郵局存證信函催告被告於九十一年二月二十日以前給付
    系爭工程款尾款，有原告所提存證信函、掛號郵件執據影本各一件為證，故被告
    應自期限屆滿時起負遲延責任，則原告請求被告給付自九十一年三月六日起至清
    償日止，按週年利率百分之五計算之法定遲延利息，洵屬有據。
八、從而，原告請求被告給付五十六萬六千六百三十八元，及自九十一年三月六日起
    至清償日止，按週年利率百分之五計算之法定遲延利息，為有理由，應予准許，
    逾上開範圍之請求，為無理由，應予駁回。
九、本件事證已經明確，兩造其餘攻擊、防禦方法及所為之立證，經本院審酌後，認
    與本判決所為上述判斷不生影響，爰不一一論述，併此敘明。
據上論結，本件原告之訴為一部有理由，一部無理由，依民事訴訟法第七十九條但書
，判決如主文。
中      華      民      國    九十二    年      六      月      九      日
~B臺灣基隆地方法院民事庭
~B    法      官  陳湘琳
右為正本係照原本作成。
對於本判決如有不服，須於判決送達後二十日內，向本院提出上訴書狀，上訴於臺灣
高等法院，並按他造當事人之人數附具繕本。
中      華      民      國    九十二    年      六      月      十      日
~B    法院書記官  許世賢


司法院資訊處製作；財團法人民間司法改革基金會備份。
